【裁判字號】    95,上訴,1343
【裁判日期】    950615
【裁判案由】    侵占等
【裁判全文】
臺灣高等法院刑事判決                95年度上訴字第1343號
上  訴  人
即  被  告  甲○○
上列上訴人因侵占等案件，不服臺灣臺北地方法院94年度訴緝字
第48號，中華民國95年3月15日第一審判決（起訴案號：臺灣臺
北地方法院檢察署92年度偵字第12919號），提起上訴，本院判
決如下：
    主  文
原判決撤銷。
甲○○連續意圖為自己不法之所有，而侵占對於業務上所持有之
物，處有期徒刑柒月。如附表編號四、五、六、七所示悅群（綜
合）旅行社股份有限公司信用卡傳真帳單持卡人簽名欄內偽造之
「丁○○」、「乙○○」、「丙○○」署押各壹枚，均沒收。
    事  實
一、甲○○自民國（下同）90年10月間起至92年2月間止，擔任
    台北市松山區○○○路181號10樓之3悅群旅行社股份有限公
    司（以下簡稱悅群公司）之業務員，負責對外招攬客戶及收
    取相關旅遊費用，為從事業務之人。詎竟因其個人財務窘困
    而圖為自己不法之所有，並基於概括犯意，自92年1月下旬
    某日起至同年1月底止，利月適逢過年公司業務繁忙之機會
    ，連續在上址將其所持有客戶蔡碧玉繳付之出團費用新台幣
    （下同）51,600元、客戶林奕婷繳付之簽證代辦費用4,300
    元，及其他姓名、人數不詳之客戶陸續繳付之出團費用合計
    469,856元，共計525,756元（起訴書原記載所侵占之金額為
    832,576元，嗣經公訴檢察官於原法院95年1月9日審理期日
    當庭更正為525,756元）更易持有為所有，將之侵占入己。
    其後為掩飾上開侵占行為，復利用因業務上持有客戶為支付
    旅遊費刷卡簽具而傳送予悅群公司之信用卡傳真帳單，或因
    此知悉客戶之姓名、身分證統一編號、信用卡卡號及有效期
    限之機會，意圖為自己不法之所有，基於詐欺取財及行使偽
    造私文書之概括犯意，連續為下列行為：
  (一)將附表編號一所示客戶盧彩婷之前所刷卡簽發傳送予悅群公
    司之「悅群（綜合）旅行社股份有限公司信用卡傳真帳單」
    （以下簡稱「悅群公司信用卡傳真帳單」），重新影印，
    盜用「盧彩婷」署押（簽名）後，再向發卡銀行重新取得授
    權書號碼，予以填載，另創設一新交易行為，而偽造該「悅
    群公司信用卡傳真帳單」私文書，持以交付不知情之悅群公
    司會計人員矇混入帳。
  (二)分別於附表編號二、三所示時間，將客戶李素媛之前所刷卡
    簽發之悅群公司信用卡傳真帳單影印，盜用「李素媛」署押
    （簽名）後，將原消費日期予以塗改變更再重新影印，而變
    易原來之消費內容，創設一新交易行為，而偽造該「悅群公
    司信用卡傳真帳單」私文書，並向發卡銀行取得授權書號碼
    填載後，持以交付不知情之悅群公司會計人員矇混入帳。
  (三)於附表編號四、五、六、七所示時間，分別假冒客戶丁○○
    、乙○○、丙○○之名義，於悅群公司信用卡傳真帳單上填
    載渠等之身分證字號、信用卡卡號、有效期限、消費日期及
    金額，並偽造渠等之署押（簽名）於持卡人簽名欄上，而偽
    造各該「悅群公司信用卡傳真帳單」私文書，並向各該發卡
    銀行取得授權書號碼填載後，持以交付不知情之悅群公司會
    計人員矇混入帳。
  (四)不知情之悅群公司會計人員取得甲○○交付如付表所示偽造
    之「悅群公司信用卡傳真帳單」後，旋分別於92年1、2 月
    間，持向發卡銀行請款而予以行使；使各該發卡銀行誤認盧
    彩婷、李素媛、丁○○、乙○○、丙○○確實有以信用卡消
    費各該款項，而如數核撥予悅群公司，足以生損害於李素媛
    、丁○○、乙○○、丙○○、悅群公司，及各該發卡銀行。
  (五)嗣因悅群公司接獲客戶反應信用卡帳單異常，始查悉上情。
二、案經悅群公司訴由台北市政府警察局松山分局報告台灣台北
    地方法院檢察署檢察官偵查起訴。
    理  由
一、上開事實，迭據被告甲○○於警詢、檢察官偵查、原審及本
    院審理中均坦承不諱（見偵查卷第11頁、第14頁、第15頁、
    第109頁至第111頁，原審卷(二)第15頁、第30頁反面至31頁，
    原審卷(三)第34頁、第35頁、第56頁、第57頁、第67頁至第69
    頁、地95頁至第97頁，本院95年6月1日審判式筆錄）；核與
    告訴代理人吳焰煌指訴、證人丁○○、乙○○、丙○○證述
    情節相符（見偵查卷第12頁、第13頁、第16頁、第17頁、第
    33頁、第61頁、第62頁、第109頁頁反面至第111頁、第116
    頁），並有悅群公司信用卡傳真帳單七紙（見偵查卷第5頁
    至第10頁、第64頁、第69頁至第74頁）、中國信託商業銀行
    股份有限公司陳報狀暨檢送特約商店撥款明細表一份（見偵
    查卷第124頁至第139頁）、中國信託商業銀行陳報狀一份（
    見原審卷(三)第91頁、第92頁）附卷可稽。次查，告訴代理人
    吳焰煌、證人丁○○、乙○○、丙○○警詢、檢察官偵查中
    之指述，雖屬被告以外之人審判外之言詞陳述，然被告並未
    曾於言詞辯論終結前就此等供述證據之證據能力聲明異議；
    本院審酌上開陳述作成時之情況，認為適當，是依刑事訴訟
    法第159條之5規定，自有證據能力。被告前揭任意性之自白
    與核與事實相符，應屬可信。本件事證明確，被告犯行洵堪
    認定。
二、論對罪法條：
  (一)被告甲○○為悅群公司業務員，負責對外招攬客戶及收取相
    關旅遊費用，為從事業務之人，核其所為係犯刑法第336條
    第2項之業務侵占罪。
  (二)次按影本與原本可有相同之效果，如將原本予以影印後，將
    原本之部分內容竄改，重加影印，其與無制作權人將其原本
    竄改，作另一表示其意思者無異，應成立變造文書罪（最高
    法院72年度第14次刑事庭會議決議參照）；又，刑法上所謂
    變造文書，指無製作權者，不變更原有文書之本質，擅自就
    他人所製作之真正文書，加以改造而變更其內容而言；倘該
    文書之本質已有變更，或已具有創設性時，即屬偽造，而非
    變造（最高法院92年度台上字第6838號判決意旨參照）。查
    被告將附表編號二、三所示客戶李素媛之前所刷卡簽發之悅
    群公司信用卡傳真帳單予以影印留存後，將原消費日期予以
    塗改變更再重新影印，已變易原來之消費內容，而創設一新
    交易行為，即屬偽造該信用卡傳真帳單私文書，而非變造。
    其偽造如附表所示客戶之「悅群公司信用卡傳真帳單」私文
    書後，利用不知情之悅群公司會計人員，將該等「悅群公司
    信用卡傳真帳單」，持向發卡銀行請款而予以行使，所為係
    犯刑法第216條、第210條之行使偽造私文書罪、第339條第1
    項之詐欺取財罪。其利用不知情之悅群公司會計人員犯上揭
    二罪，為間接正犯。被告盜用「李素媛」署押（簽名），偽
    造「丁○○」、「乙○○」、「丙○○」署押（簽名）之行
    為，為偽造私文書之部分行為；其偽造私文書復持以行使，
    偽造私文書之低度行為，復為行使偽造私文書之高度行為所
    吸收，均不另論罪。
  (三)被告先後多次業務侵占、行使偽造私文書及詐欺取財犯行，
    均時間緊接，所犯分別為犯罪構成要件相同之罪，顯係基於
    概括犯意反覆為之，均應依連續犯之規定各論以一罪，並加
    重其刑。
  (四)被告所為業務侵占、行使偽造私文書及詐欺取財各罪間，具
    有方法目的之牽連關係，應依刑法第55條牽連犯之規定，從
    較重之業務侵占罪論處。
  (五)公訴意旨雖未就附表編號一、二、三所示，持偽造盧彩婷、
    李素媛名義之信用卡傳真帳單刷卡消費之犯行起訴；然被告
    之上開犯行，核與上揭業經起訴並經論罪部分，具有連續犯
    、牽連犯之裁判上一罪關係，應為起訴效力所及，且業經公
    訴人以92年度公訴蒞庭字第21716號、94年度蒞字第2330 號
    補充理由書，並於原法院95年3月1日審理時當庭擴張此部分
    犯罪事實（公訴人另於原審94年12月28日準備程序期日當庭
    刪除94年度蒞字第2330號補充理由書所載「被告持偽造消費
    日期為92年1月28日、金額8萬元之乙○○信用卡傳真帳單消
    費」之犯罪事實，又於原審95年1月9日審理時當庭刪除92年
    度公訴蒞庭字第21716號補充理由書二編號四所載「鍾品婷
    部分」之犯罪事實，並更正起訴書所載侵占金額為525756元
    ，再於原法院95年3月1日審理時更正「被告擅持盧彩婷信用
    卡傳真帳單影本刷卡消費」部分係涉犯詐欺取財罪嫌），本
    院自應併予審理。
三、原審據以論罪科刑，固非無見。惟查：(一)被告持客戶盧彩婷
    、李素媛之前所刷卡簽發之悅群公司信用卡傳真帳單影印之
    行為，尚有盜用「盧彩婷」、「李素媛」之署押；(二)其利用
    不知情之悅群公司會計人員，將附表所示「悅群公司信用卡
    傳真帳單」私文書，持向發卡銀行請款而予以行使，所犯刑
    法第216條、第210條之行使偽造私文書罪、第339條第1項之
    詐欺取財罪，為間接正犯；乃原判決均漏未敘明，自有未洽
    。被告之上訴意旨，指摘原審量刑過重，並請求為緩刑之宣
    告，雖無理由，然原判決既有前述之可議，仍屬無可維持，
    應由本院將原判決撤銷改判。審酌被告犯罪之動機、目的、
    手段、侵占之數額、所生危害程度，事後已賠償被害人悅群
    公司228576元，有悅群公司告訴代理人吳焰煌提出刑事告訴
    狀檢附被告書立之字據一份在卷可憑（見偵查卷第38頁至第
    41頁），及犯罪後已坦承犯行之態度等一切情狀，仍如原審
    量處有期徒刑柒月。如附表編號四、五、六、七所示悅群公
    司信用卡傳真帳單持卡人簽名欄內偽造之「丁○○」、「乙○○」、「丙○○」署押各一枚，均應依刑法第219條之規
    定宣告沒收。至於，附表編號一、二、三之偽造帳單內被害
    人之署押，係出自盜用，尚毋庸依上揭規定宣告沒收；本案
    偽造之信用卡傳真帳單私文書，雖係供被告犯偽造私文書罪
    所用之物，惟業經持向各該發卡銀行請款行使，屬各發卡銀
    行所有，又非屬違禁物，爰不另為沒收之諭知。
四、被告之前雖未曾受有期徒刑以上刑之宣告，然其本案犯罪後
    ，除於偵查中償還其中228576元外，其餘並未繼續清償（見
    被告刑事聲明上訴狀）；且被告於本案發生之後，事隔一年
    半，另又於93年7月間犯詐欺罪，經臺灣臺中地方法院臺中
    簡易庭於95年2月15日以95中簡字第33號判處拘役40日，再
    經同法院普通庭於95年5月9日以95中簡上字第173號判決上
    訴駁回確定，有臺灣臺中地方法院95中簡上字第173號判決
    在卷可查；本院因以尚難認被告無再犯之虞，而認不宜為緩
    刑之宣告，併此敘明。
據上論斷，應依刑事訴訟法第369條第1項前段、第364條、第299
條第1項前段，刑法第56條、第336條第2項、第216條、第210 條
、第339條第1項、第55條、第219條，罰金罰鍰提高標準條例第1
條前段，判決如主文。
本案經檢察官田炳麟到庭執行職務。
中    華    民    國    95    年    6     月    15    日
                  刑事第十庭    審判長法  官  劉景星
                                      法  官  陳志洋
                                      法  官  陳博志
以上正本證明與原本無異。
如不服本判決，應於收受送達後十日內向本院提出上訴書狀，其
未敘述上訴之理由者並得於提起上訴後十日內向本院補提理由書
（均須按他造當事人之人數附繕本）。
                                      書記官  陳嘉文
中    華    民    國    95    年    6     月    16    日
附錄：本案論罪科刑法條全文
中華民國刑法第210條
(偽造變造私文書罪)
偽造、變造私文書，足以生損害於公眾或他人者，處5年以下有
期徒刑。
中華民國刑法第216條
(行使偽造變造或登載不實之文書罪)
行使第210條至第215條之文書者，依偽造、變造文書或登載不實
事項或使登載不實事項之規定處斷。
中華民國刑法第217條
(偽造盜用印章印文或署押罪)
偽造印章、印文或署押，足以生損害於公眾或他人者，處3年以
下有期徒刑。
盜用印章、印文或署押，足以生損害於公眾或他人者，亦同。
中華民國刑法第336條
(公務公益侵占罪、業務侵占罪)
對於公務上或因公益所持有之物，犯前條第1項之罪者，處1年以
上7年以下有期徒刑，得併科5千元以下罰金。
對於業務上所持有之物，犯前條第1項之罪者，處6月以上5年以
下有期徒刑，得併科3千元以下罰金。
前二項之未遂犯罰之。
中華民國刑法第339條
(普通詐欺罪)
意圖為自己或第三人不法之所有，以詐術使人將本人或第三人之
物交付者，處5年以下有期徒刑、拘役或科或併科1千元以下罰金
。
以前項方法得財產上不法之利益或使第三人得之者，亦同。
前二項之未遂犯罰之。
附表
┌──┬───┬────────┬──────┬─────────┐
│編號│被害人│發卡銀行及卡號  │消費日期    │消費金額（新台幣）│
├──┼───┼────────┼──────┼─────────┤
│一  │盧彩婷│台新銀行        │92年1月28日 │74,856元          │
│    │      │0000000000000000│            │                  │
├──┼───┼────────┼──────┼─────────┤
│二  │李素媛│中國信託商業銀行│92年1月29日 │50,000元          │
│    │      │0000000000000000│            │                  │
├──┼───┼────────┼──────┼─────────┤
│三  │李素媛│中國信託商業銀行│92年1月30日 │60,000元          │
│    │      │0000000000000000│            │                  │
├──┼───┼────────┼──────┼─────────┤
│四  │丁○○│中國信託商業銀行│92年1月30日 │60,000元          │
│    │      │0000000000000000│            │                  │
├──┼───┼────────┼──────┼─────────┤
│五  │丁○○│中國信託商業銀行│92年1月30日 │60,000元          │
│    │      │0000000000000000│            │                  │
├──┼───┼────────┼──────┼─────────┤
│六  │乙○○│花旗銀行        │92年2月7日  │70,000元          │
│    │      │0000000000000000│            │                  │
├──┼───┼────────┼──────┼─────────┤
│七  │丙○○│花旗銀行        │92年2月10日 │95,000元          │
│    │      │0000000000000000│            │                  │
└──┴───┴────────┴──────┴─────────┘


司法院資訊處製作；財團法人民間司法改革基金會備份。
